【裁判字號】    95,簡上,174
【裁判日期】    951020
【裁判案由】    給付票款
【裁判全文】
臺灣臺中地方法院民事判決    95年度簡上字第174號
上  訴  人  丙○○
被  上訴人  乙○○
上列當事人間請求給付票款事件，上訴人對於民國95年5月15日
本院沙鹿簡易庭95年度沙簡字第227號第一審民事判決提起上訴
，本院於民國95年10月13日言詞辯論終結，判決如下：
    主      文
上訴駁回。
第二審訴訟費用由上訴人負擔。
    事實及理由
壹、上訴人起訴主張：一、上訴人參加被上訴人所招募每會會款
    新台幣（下同）3萬元之互助會（即合會）2會，會期自民國
    （下同）93年1月10日起至94年7月10日止，開標日期為每月
    10日，被上訴人並以訴外人即其夫劉芳林之名義為會首而出
    具互助會簿（即會單）與各互助會員。然每月均由被上訴人
    出面收取會款，上訴人亦將會款匯入被上訴人所設中華郵政
    龍井茄投郵局00000000000000號帳戶內或以支票存入前開郵
    局帳戶內。二、上訴人於94年6月10日標得1會，被上訴人於
    扣除下期會款等費用後，應給付上訴人合會金501,800元，
    除已兌現之251,800元外，被上訴人乃交付劉芳林為發票人
    、發票日為94年7月15日、面額為25萬元之支票1紙與上訴人
    ，嗣經上訴人提示竟不獲支付，屢經催討，被上訴人亦不置
    理，爰依合會契約之法律關係，請求被上訴人給付前開金額
    及其法定利息。三、於本院補稱：（一）系爭合會係被上訴
    人向上訴人所招募，即被上訴人曾至上訴人處收取會款等事
    實，有證人甲○○在場目擊可證。上訴人依被上訴人指示匯
    款至被上訴人前開帳戶以繳納會款，亦有匯款申請書可證；
    且被上訴人於原審亦自認向上訴人收取會款之事實，均足證
    明實際會首為被上訴人。原審判決認被上訴人收取與前開匯
    款方式僅係會款收取方式，不足證明被上訴人為會首，其認
    事用法即有不當。（二）系爭互助會簿內並無會首欄，且互
    助會簿之字跡乃劉芳林所代寫，亦未註明劉芳林係會首或會
    頭。系爭合會開標時，均係被上訴人提前以電話通知各會員
    詢問標金，事後再以電話告知會員得標者姓名與得標金額，
    並無劉芳林主持開標之情事等語。
貳、被上訴人則以：系爭合會之會首乃其夫劉芳林，系爭合會開
    標均係劉芳林主持，且系爭支票亦非被上訴人所簽發。其固
    曾向上訴人收取系爭合會之會款，然係劉芳林載其前去收取
    等語，資為抗辯。
參、本件原審對於上訴人之請求，判決上訴人全部敗訴。上訴人
    全部聲明不服，求為廢棄原判決，並判令被上訴人給付25萬
    元及其法定利息；被上訴人則求為判決駁回上訴。
肆、查上訴人參加系爭互助會2會，每會3萬元，會期自93年1月1
    0日起至94年7月10日止，開標日期為每月10日；而系爭互助
    會會款，均由被上訴人出面收取，或由上訴人將會款匯入被
    上訴人所設中華郵政龍井茄投郵局00000000000000號帳戶內
    或以支票存入前開郵局帳戶內；與上訴人於94年6月10日標
    得1會，會首於扣除下期會款等費用後，應給付上訴人合會
    金501,800元，除已兌現之251,800元外，上訴人收受劉芳林
    為發票人、發票日為94年7月15日、面額為25萬元之支票1紙
    ；前開支票嗣經上訴人於94年7月15日、94年7月20日先後2
    次提示，均經以存款不足退票而不獲支付；及若被上訴人為
    會首，則其應給付上訴人合會金25萬元及其法定遲延利息；
    暨被上訴人於95年1月25日，經台中縣警察局烏日分局龍東
    派出所以寄存送達方式，送達本院95年度促字第3923號支付
    命令等事實，為兩造所不爭，並有互助會簿、支票影本及其
    退票理由單、中國國際商業銀行國內匯款申請書、本院95年
    度促字第3923號支付命令、本院送達證書等在卷可證，自均
    堪信為真實。
伍、按會首應於每期標會後3日內，代得標會員收取會款，連同
    自己之會款，於期滿之翌日前交付得標會員，逾期未收取之
    會款，會首應代為給付，民法第709條之7第2項固定有明文
    。然按債權為對於特定人之權利，債權人只能向債務人請求
    給付，而不能向債務人以外之人請求給付（最高法院18年度
    上字第1953號判例參照）。另按私文書經證明其為真正者，
    祇能認為有形式上之證據力；至其實質上之證據力如何，自
    應由事實審法院曉諭兩造為適當完全之辯論，依自由心證加
    以判斷。再按解釋契約，固須探求當事人立約時之真意，不
    能拘泥於契約之文字，但契約文字業已表示當事人真意，無
    須別事探求者，即不得反捨契約文字而更為曲解（最高法院
    17年度上字第1118號判例參照）。查：
（一）上訴人於原審所提出之互助會簿即為系爭合會會單，其上
      記載會首為劉芳林，為兩造所不爭（見原審卷第17頁），
      並有該互助會簿在卷可證；另參酌上訴人於原審陳稱因很
      熟而未計較，故當初互助會簿記載會首劉芳林始未特別去
      管，又因劉芳林財產均已過戶等語（見原審卷第17頁）；
      且經審判長於言詞辯論時闡明系爭互助會簿交付上訴人時
      ，其上是否已記載會首劉芳林，上訴人亦陳稱有寫劉芳林
      等語（見本院95年10月13日言詞辯論筆錄）及上訴人所收
      取劉芳林為發票人之前開支票，並未經被上訴人背書，有
      該支票在卷可證，若被上訴人確為會首，衡情當會要求被
      上訴人為該支票之共同發票人或背書人；更參酌民法第70
      9條之3第1項規定，合會應訂立會單（即互助會簿），記
      載會首之姓名、住址及電話號碼等事項，則系爭互助會簿
      確為真正，且系爭合會會首為劉芳林均可認定。是依前開
      說明，本院自不得反捨前開合會契約即互助會簿文字之記
      載，而更為曲解。
（二）至上訴人於本院主張系爭互助會簿交付上訴人時，有寫劉
      芳林，但其未看，亦未經告知，且未經其同意，而合會係
      由被上訴人出面招募，會款係由被上訴人收取，開標亦由
      被上訴人主持云云；及證人蔡甲○○亦證稱系爭合會係由
      被上訴人出面招募，會款係由被上訴人收取，故系爭合會
      會首係被上訴人云云，然因均核與前開事證不符，自均不
      可取。況主張法律關係存在之當事人，須就該法律關係發
      生所須具備之特別要件，負舉證之責任；而此特別要件之
      具備，苟能證明間接事實並據此推認要件事實雖無不可，
      並不以直接證明者為限，惟此經證明之間接事實與要件事
      實間，須依經驗法則足以推認其因果關係存在者，始克當
      之；倘負舉證責任之一方所證明之間接事實，尚不足以推
      認要件事實，縱不負舉證責任之一方就其主張之事實不能
      證明或陳述不明、或其舉證猶有疵累，仍難認負舉證責任
      之一方已盡其舉證責任，自不得為其有利之認定。則系爭
      會款縱係由被上訴人出面收取，然被上訴人或為會首之使
      者或為代理人或因他法律關係而收取系爭會款，自難據此
      即認被上訴人為系爭合會之會首。而上訴人縱匯款至被上
      訴人前開帳戶以繳納會款，然此亦僅足證明係依系爭互助
      會簿之記載而繳納會款，亦即依會首所指示繳納會款之方
      式，履行繳納會款之義務，亦不足證明被上訴人為系爭合
      會之會首。
（三）系爭合會會首既為劉芳林，而非被上訴人，則依前開說明
      ，上訴人依系爭合會契約請求給付系爭合會金，只能向債
      務人即會首劉芳林請求，而不能向債務人即劉芳林以外之
      人即被上訴人請求給付。故上訴人依合會契約，請求被上
      訴人給付前開合會金及其法定利息，自屬無據。
陸、綜上所述，本件上訴人主張系爭合會會首為被上訴人，被上
    訴人應給付前開合會金及其法定利息，並不足採；被上訴人
    前開抗辯則尚屬可信。從而，上訴人主張本於合會契約，請
    求被上訴人給付前開合會金及其法定利息為無理由，不應准
    許。原審為上訴人敗訴之判決，並無不合。上訴意旨指摘原
    判決不當，求予廢棄改判，為無理由，應予駁回。
柒、據上論結，本件上訴為無理由，依民事訴訟法第436條之1第
    3項、第449條第1項、第78條，判決如主文。
中    華    民    國    95    年    10    月    20    日
                       民事第三庭審判長法  官 張瑞蘭
                                       法  官 黃渙文
                                       法  官 陳卿和
上正本證明與原本無異。
不得上訴。
中    華    民    國    95    年    10    月    20    日
                                       書記官 葉泰濃


司法院資訊處製作；財團法人民間司法改革基金會備份。
